臺灣高等法院刑事判決　　　　　　　　　　　　九十年度上更(一)字第一一五一號
　　上　訴　人　臺灣板橋地方法院檢察署檢察官
　　上　訴　人
　　即　被　告　甲○○
　　選任辯護人　周群
　　　　　　　　周仕傑
右上訴人因被告偽造文書案件，不服臺灣板橋地方法院八十七年度訴字第二六五號，
中華民國八十七年五月十三日第一審判決（起訴案號：臺灣板橋地方法院檢察署八十
六年度偵字第一三六一五號）提起上訴，經最高法院撤銷發回更審，本院判決如左：
    主  文
原判決關於甲○○部分撤銷。
甲○○行使偽造公文書，足以生損害於公眾及他人，處有期徒刑壹年壹月。
    事  實
一、甲○○在台北縣新莊市○○街三十五號經營「永大會計事務所」，甲○○負責該
    事務所之客戶記帳及報稅事宜，永大會計事務所並自民國（下同）八十二年間起
    受震聲實業股份有限公司（下稱震聲公司）委託，以每月新台幣（下同）三千五
    百元之代價，辦理記帳及申報營利事業所得稅事宜。甲○○竟基於意圖為自己不
    法所有之犯意，於八十五年十二月十一日，打電話至震聲公司設於台北縣新莊市
    ○○路中慶巷三十七弄十八號五樓之營業處所，向震聲公司之會計乙○○佯稱：
    財政部台灣省北區國稅局將查核震聲公司之八十四年度營利事業所得稅，而需繳
    交九萬元之查帳交際費予稅務員云云，乙○○認與上次 (同年五、六月間）查帳
    之時間太近因而起疑，嗣於八十五年十二月十二日，乙○○打電話向甲○○查詢
    有關查帳收費情形，甲○○並向乙○○佯稱：國稅局之查帳通知曾寄到震聲公司
    ，因未收到而退回國稅局，伊向國稅局要到該查帳通知後，再傳真至震聲公司云
    云，甲○○為求詐得財物之目的，乃以基於偽造公文書為方法之犯意，利用甲○○因不詳方式取得之空白「財政部臺灣省北區國稅局審查一科通知函」第四聯，
    並利用不詳姓名年籍之成年人填上受文者、負責人、地址、提示日期等事項、並
    勾填調查項目、請提示事項、逾期提示之處理等項目，且寫上公文日期，而偽造
    八十五年十一月十六日「財政部臺灣省北區國稅局審查一科通知函」之公文書，
    並於八十五年十二月十二日當日上午十時五十一分許，由甲○○傳真該偽造之通
    知函予震聲公司而行使，足以生損害於財政部臺灣省北區國稅局製作公文之正確
    性及震聲公司，嗣因乙○○向財政部台灣省北區國稅局查詢而得知該函係經偽造
    ，始知受騙，未交付該款項予甲○○而未遂。
二、案經法務部調查局臺北縣調查站報請台灣板橋地方法院檢察署檢察官偵查起訴。
    理  由
一、訊據上訴人即被告甲○○矢口否認犯行，辯稱：未於八十五年十二月十二日向震
    聲公司索取查帳費，該傳真至震聲公司之國稅局通知函，並非伊所傳真，是震聲
    公司打電話給伊說國稅局要查帳，伊說如果要查帳就要收九萬元查帳費云云；惟
    查：
    １、被告甲○○坦承0000000號傳真號碼為永大會計事務所使用無誤，而
        八十五年十二月十二日上午十時五十一分0000000號傳真機曾傳真給
        震聲公司文件，有震聲公司電話管理紀錄一紙附卷可證（詳偵查卷第二四頁
        ），顯見永大會計事務所確曾於八十五年十二月十二日上午十時五十一分許
        傳真文件給震聲公司無誤。
    ２、再被告甲○○亦坦承震聲公司之記帳工作由伊與黃彩梅負責（詳偵查卷第二
        十頁背面），而證人黃彩梅於警訊時證稱：八十五年十一月二十五日後伊即
        已離職等語（詳偵查卷第二十八頁），顯見八十五年十二月十二日上午十時
        五十一分許自永大會計事務所傳真文件予震聲公司之人，只有被告方有可能
        。
    ３、證人乙○○於八十五年十二月十三日調查局時供稱：八十五年十二月十一日
        被告打電話給本公司實際負責人丙○○表示要八十四年查帳費九萬元，十一
        日下午四時，我回電給永大會計事務所黃小姐，黃小姐稱要查帳，要九萬元
        ，我想五月才拿現在又要拿，就推說要問老板再回電，十二月十二日我打電
        話給黃小姐，黃小姐稱查帳通知曾寄給公司，因未收到退回國稅局，她向國
        稅局要再傳真至公司，十二月十二日上午十時五十一分許，即傳來國稅局函
        ，稍後黃小姐再來電問有沒有收到傳真，我說有收到，但問為什麼是八十五
        年度的帳，黃小姐表示是國稅局寫錯，叫我自己改過來，並叫我五點前回電
        ，事後我打電話給國稅局查證才發現永大欺騙我們等語（詳偵查卷第九頁）
        ，而證人乙○○於原審調查時亦證稱：是被告打電話給，說要拿九萬元查帳
        費，伊告訴老闆，老闆說要看到公文才能給，伊便打電話給被告要被告傳真
        等語（詳原審卷二十八頁），復於本院調查時證稱：是被告打電話來公司，
        電話是伊接的，被告說國稅局要查帳，要繳千分之二營業額的查帳費，我就
        跟老闆報告，老闆說要有根據，然後我就打電話給被告，被告就傳真此國稅
        局函給我，我在收到被告傳真函見是查八十五年的帳，就打電話給被告問為
        何是八十五年的帳，被告說要查查看，過一會兒，我再打電話給被告，被告
        說是工讀生抄錯，我於接到傳真函的同日即向國稅局查證，國稅局承辦人員
        表示無此事，我們才知受騙等語（詳本院卷九十一年一月七日及九十一年一
        月二十八日訊問筆錄），故由證人乙○○的證述可知，是被告先打電話到震
        聲公司，由其接到電話，收到傳真函當日即向國稅局查證等情。
    ４、再參諸證人即財政部台灣省北區國稅局職員丁○○亦證稱：震聲公司有打電
        話來問有否要查帳，伊向震聲公司說不可能，且要他們傳真所收之公文給伊
        ，該通知函之調查編號雖是伊，但非伊所寫，亦非國稅局所發之公文（見原
        審卷六十九頁）等語，顯見證人乙○○指述曾向國稅局查證一事，尚屬可信
        ，雖證人丁○○於本院調查時曾證稱：依卷附之簽呈，伊是八十五年十二月
        十四日簽請調查本案（詳偵查卷第十四頁），故乙○○應是八十五年十二月
        十三日下午傳真該查帳公函給伊看等語（詳本院卷九十一年一月二十八日訊
        問筆錄），惟證人乙○○係八十五年二月十三日即接受北區國稅局監察室訪
        談（詳偵查卷第八頁），震聲公司電話管理紀錄最後紀錄是八十五年十二月
        十三日下午四時一分許（詳偵查卷第二四頁），係訪談乙○○時所採錄，顯
        見乙○○是在八十五年十二月十三日下午才製作訪談筆錄，若乙○○如丁○○於本院調查時所證述是八十五年十二月十三日下午傳真該查帳公函至國稅
        局，則國稅局監察室斷不可能於當日下午至下班前如此匆促的時間內即派人
        來訪談乙○○，故證人丁○○當是八十五年十二月十二日下午收到乙○○傳
        真查帳公文函，向國稅局監察室反應後，國稅局監察室方於八十五年十二月
        十三日下午派人去訪談乙○○，至於證人丁○○八十五年十二月十四日所為
        之簽呈，當是先向國稅局監察室反應後才寫的簽呈，而證人丁○○於本院調
        查時證稱是八十五年十二月十三日下午收到乙○○傳真函一詞，當是時隔五
        年之久已記不清楚事情先後所致，惟由乙○○製作訪談筆錄的時間觀之，顯
        見乙○○所堅稱：是八十五年十二月十二日上午接到被告傳真函，當日下午
        向國稅局查證，並傳真該函給國稅局一事，堪可採信。
    ５、再證人丙○○即震聲公司實際負責人於原審調查時結證稱：永大傳真函是伊
        交給乙○○，收到傳真函才知永大說要查帳，因為八十五年未過就要查八十
        五年的帳覺得怪異，接到傳真函後有打給永大，小姐說是寫錯應是八十四年
        ，後來叫乙○○去電給國稅局查詢等語（詳原審卷第五三、五四頁），復於
        更審前調查時證稱：我收到傳真函，再交給乙○○，我當天打去永大問，永
        大說大概寫錯了等語（詳上訴卷六八頁），雖證人丙○○於本院調查時結證
        稱：應該是被告先打電話來，說要查帳，伊告訴被告怎麼未收到查帳資料，
        就要求被告把查帳資料傳真，確定是先打電話來再傳真，但究竟是伊或乙○○先接到電話，因時間太久無法確定等語（詳本院卷九十一年一月三十日訊
        問筆錄），按證人丙○○及乙○○均一再證述是被告先打電話來說要查帳，
        至於被告打來電話，證人丙○○有無接到，證人丙○○已證述因為時間太久
        ，無法確定，惟依證人乙○○證稱：八十五年十一月十一日下午接到被告告
        知要查帳，伊覺得奇怪就推說要問老闆，十二日再打電話給被告，被告即傳
        來國稅局函等情相符，換言之，本案應是證人乙○○於八十五年十一月十一
        日先接到被告告知要查帳的電話，而當時丙○○並不在，所以乙○○才會推
        說要問老闆，而第二天是乙○○告知丙○○後，因丙○○表示要看到公文，
        乙○○才會打電話給被告，而由被告傳真查帳公函，該查帳公函由丙○○收
        到，再轉交給乙○○，因丙○○及乙○○發現查帳公函年度有問題，所以乙○○才會再打電話向被告查詢為何是查八十五年的帳甚明，至於證人乙○○
        或丙○○就與被告電話交談之詳細內容或者交待不夠詳盡，然此係因時間經
        過已逾五年所致，尚無法證明證人乙○○及丙○○有誣陷被告之必要，併此
        敘明。
    ６、前揭偽造通知函（見偵查卷第二十三頁）上所載之傳入時間（八十五年十二
        月十三日十時三十六分），與前述震聲公司之傳真機管理紀錄所記載永大會
        計事務所之傳真機（號碼為0000000號）確曾於八十五年十二月十二
        日十時五十一分傳真資料至震聲公司有所歧異，且上開偽造之通知函傳真件
        之影本上之日期與本文有重疊，雖有疑問，惟本案僅扣得上開偽造之通知函
        傳真件之影本（參見偵查卷宗第十一、二三頁均同），至於上開偽造之通知
        函傳真件之原本，已不知去向，此經本院前審向證人乙○○、丙○○、法務
        部調查局台北縣調查站承辦人員及原告發單位財政部賦稅署北區國稅局監察
        室之承辦人追查上開偽造之通知函傳真件原本均無所得，有本院前審歷次調
        查筆錄可稽，玆經證人丙○○最後於本院調查時證稱已找不到等語（詳上訴
        卷一Ｏ三頁背面），是以前揭上開偽造之通知函傳真件原本已滅失而不復可
        得。惟證人乙○○已證稱確係上開偽造之通知函傳真件無訛，是以震聲公司
        之傳真機管理紀錄所載之永大會計事務所傳真至震聲公司時間，雖與傳真至
        震聲公司之前揭偽造通知函上所載之傳入時間，不相符合，惟此純係因永大
        會計事務所之傳真機設定時間與標準時間不符，而造成永大會計事務所傳真
        至震聲公司資料上所顯示之時間，與震聲公司之傳真機管理紀錄不同，亦僅
        上開偽造之通知函傳真件之時間部份不能採酌上開偽造之通知函傳真件上之
        日期，而應另行認定係震聲公司之傳真機管理紀錄為被告甲○○傳真之時間
        ，究不能因上開偽造之通知函傳真件影本日期部份有瑕疵，即為被告甲○○
        有利之證明，此由本院至台北縣調查站測試得知，傳送的傳真機設定的日期
        與接收的傳真機設定的日期不同，則傳真後紙張所顯示的日期為傳送的傳真
        機所設定的日期，可資佐證，此有本院九十一年一月三十一日勘驗筆錄在卷
        可證，顯見本案是因為永大公司傳真機設定的日期為八十五年十二月十三日
        所致。另比對上開偽造之通知函傳真件影本上之字跡與被告甲○○之各筆錄
        上簽名筆跡，顯然不類，足見被告甲○○係利用不詳姓名年籍之人填寫後，
        再傳真予震聲公司，應可認定。
    ７、再證人乙○○雖於法務部調查局初訊時證稱：八十五年十二月十一日永大會
        計事務所吳小姐（指甲○○），八十五年十二月十二日伊打電話給黃小姐訊
        問有關查帳收費情形，黃小姐稱查帳通知曾寄給公司，因未收到而退回國稅
        局，她向國稅局要，再傳真至公司，約十時五十一分即傳來國稅局審查一科
        通知函．．等語（見偵查卷第十七頁正反面），而證人黃彩梅卻於法務部調
        查局調查時證稱：伊於八十五年十一月二十五日起即已離職，未去永大會計
        事務所上班等語（見偵查卷第二十七頁背面及第二十八頁正面），再證人黃
        彩梅亦於法務部調查局調查時證稱：因為只有伊和甲○○二位女性與震聲公
        司接洽，該公司會計時常會將伊和甲○○之聲音誤認等語（見偵查卷第二十
        八頁背面），而證人乙○○復於法務部調查局複訊時證稱：八十五年十二月
        十一日係由永大會計事務所實際負責人甲○○向震聲公司索取查帳交際費，
        而甲○○於八十五年十二月十二日十時五十一分許傳真國稅局審查一科通知
        單等語（見偵查卷第三十一頁背面及第三十二頁正面），再參以被告甲○○
        亦於法務部調查局調查時供稱：伊於八十五年十二月十二日上午十時五十一
        分許確有傳真文件至震聲公司（見偵查卷第二十一頁正面），顯見證人乙○○於法務部調查局初訊時所供稱之「黃小姐」，純係將甲○○誤認為黃彩梅
        ，附此敘明。
    ８、又證人黃彩梅於原審法院證稱：永大會計事務所並未傳真該偽造之通知函予
        震聲公司云云（見原審法院八十七年三月十九日訊問筆錄），惟證人黃彩梅
        既已於八十五年十一月二十五日起即已自永大會計事務所離職，焉能知曉永
        大會計事務所於八十五年十二月十二日傳真偽造之前揭通知函予震聲公司之
        情事，是證人黃彩梅之前揭證言，究不能為被告甲○○有利之證明。
    ９、綜上所述，被告甲○○既承認於八十五年十二月十二日上午曾傳真文件至震
        聲公司（詳偵查卷二十一頁背面），然否認是傳真本案之查帳公函，惟迄今
        被告仍無法說明如果不是傳真證人乙○○、丙○○所指之查帳公函，究竟是
        傳真什麼文件，況證人乙○○與丙○○並無任何私人恩怨，並無自行偽造查
        帳公函，而誣陷被告之必要，再者本案調查局會查辦，並非因證人乙○○或
        丙○○去檢舉，而係因財政部賦稅署函請調查局偵辦，是本案僅有被告有偽
        造查帳公函欲騙取查帳費之犯罪動機，並未見其他人有因偽造查帳公函而可
        受益之犯罪動機，從而被告空言否認，委不足採，罪證明確，被告犯行堪以
        認定。
二、核被告甲○○所為，係犯刑法第三百三十九條第三項、第一項之詐欺取財未遂罪
    及第二百十六條、第二百十一條之行使偽造公文書罪。被告甲○○偽造公文書之
    低度行為，應為行使之高度行為所吸收，不另論罪。被告甲○○利用不知情之第
    三人為偽造公文書之行為，為間接正犯。被告甲○○所犯行使偽造公文書罪及詐
    欺取財未遂罪間，有方法、結果之牽連關係，應從較重之行使偽造公文書罪處斷
    。
三、原審據以論罪科刑固非無見，惟查原判決就被告甲○○取得震聲公司所交付四萬
    七千元之支票部份仍認定為犯罪事實之一部分（如後述），另就偽造公文書未論
    以間接正犯，事實之認定，尚有未洽，理由亦有未盡完備，被告上訴意旨否認犯
    罪雖未足採，及公訴人以量刑過輕為由提起上訴亦非可取，因原判決既有前揭可
    議之處，仍應由本院將原判決撤銷改判。爰審酌被告未坦承犯行、未有所得、所
    生危害非鉅等一切情狀，量處如主文第二項所示之刑。至扣案之傳真機乙台，係
    八十六年八月十六日檢察官發搜索票至永大公司查扣，惟扣案傳真機經本院至台
    北縣調查站勘驗，因無日期設定裝置，所以傳送文件後，接收的紙張並無法顯示
    傳真日期，此有本院九十一年一月三十一日勘驗筆錄附卷可證，顯與震聲公司接
    收永大公司傳真函有傳真日期不同，因本案係發生於八十五年十二月十二日，而
    扣案傳真機是案發後半年才查扣，顯見被告已換過傳真機，扣案傳真機並非案發
    時之傳真機甚明，故非供犯罪所用之物，無法沒收，而原審卻諭知沒收，亦有違
    誤，應予撤銷糾正。至偽造之「財政部台灣省北區國稅局審查一科通知函」原本
    及傳真件原本，均未扣案，「財政部臺灣省北區國稅局審查一科通知函」原本應
    已滅失，傳真件原本已傳真予震聲公司非被告甲○○所有，且應已滅失，均不予
    宣告沒收，併此敘明。
四、公訴意旨另以：被告甲○○於八十五年五月二十五日，藉財政部臺灣省北區國稅
    局將查核震聲公司八十三年度營利事業所得稅之機會，打電話至震聲公司設於台
    北縣新莊市○○路中慶巷三十七弄十八號五樓之營業處所，向震聲公司之會計乙○○佯稱：需繳交年度營業額千分之二之查帳交際費，以為交付稅務員打通關節
    之用云云，致該公司之會計乙○○陷於錯誤，交付面額為四萬七千元之支票乙紙
    （付款人為華僑商業銀行中和分行）予適至該公司收帳而不知情之黃壽南，黃壽
    南交付該支票予甲○○，惟甲○○卻將之轉交不知情之妹吳淑娟使用，而未交予
    查帳之稅務員；因認被告甲○○所為涉犯犯刑法第三百三十九條第一項之詐欺取
    財既遂罪云云，惟查：被告甲○○上開被訴詐欺一節，僅證人乙○○之指訴，證
    人丙○○雖於原審法院調查時證稱：八十五年五月二十五日交付一張四萬七千元
    之支票予永大會計事務所，並非查帳交際費，純係整理查帳費等語（參見原審卷
    宗第五十五頁正面）證人丙○○既係震聲公司之實際負責人，其對於是否交付所
    謂「查帳交際費」自較證人乙○○清楚，自應以證人丙○○之證言為可採。況台
    灣省北區國稅局亦確有到震聲公司查帳，亦經證人丙○○到庭證述在卷，更可證
    證人丙○○之證言確可採信，而為被告甲○○有利之認定，此外，並無其他佐證
    足以證明震聲公司係因為被告甲○○施行詐術告知為交付稅務員，打通關節之用
    ，而交付之四萬七千元之支票。至於被告甲○○既係以查帳費正當取得上開四萬
    七千元之支票，自然可合法運用轉讓上開四萬七千元之支票，是以上開四萬七千
    元之支票係轉交其妹吳淑娟使用，而未交予稅務員，乃事所當然，自不能因此而
    為不利被告甲○○之認定。此外查無其他積極證據足資認定被告確有前開犯行，
    應認其犯罪不能證明，茲公訴意旨認此等部分與前開有罪部分，係連續犯裁判上
    一罪關係，爰就此部分不另為無罪之諭知，併予敘明。
據上論斷，應依刑事訴訟法第三百六十九條第一項前段、第三百六十四條、第二百九
十九條第一項前段，刑法第三百三十九條第三項、第一項、第二百十六條、第二百十
一條、第五十五條，罰金罰鍰提高標準條例第一條前段判決如主文。
本案經檢察官李良忠到庭執行職務。
中    華    民    國     九十一   年       三       月        一        日
                          臺灣高等法院刑事第十八庭
                              審判長法  官  吳      敦
                                    法  官  吳  明  峰
                                    法  官  劉  慧  芬
右正本證明與原本無異。
如不服本判決應於收受送達後十日內向本院提出上訴書狀，其未敘述上訴之理由者並
得於提起上訴後十日內向本院補提理由書（均須按他造當事人之人數附繕本）。
                                    書記官  鎖  瑞  嶺
中    華    民    國     九十一   年       三       月        四        日
附錄本案論罪科刑法條全文：
刑法第三百三十九條第一項、第三項
意圖為自己或第三人不法之所有，以詐術使人將本人或第三人之物交付者，處五年以
下有期徒刑、拘役或科或併科一千元以下罰金。
前二項之未遂犯罰之。
刑法第二百十六條
行使第二百十條至第二百十五條之文書者，依偽造、變造文書或登載不實事項或使登
載不實事項之規定處斷。
刑法第二百十一條
偽造、變造公文書，足以生損害於公眾或他人者，處一年以上七年以下有期徒刑。
